臺灣高等法院臺南分院刑事判決　　　　　　九十一年度上更(一)字第一一五號　Ｇ
　　　上　訴　人
　　　即　被　告　甲　○　○
右上訴人因誣告案件，不服中華民國八十八年八月卅一日台灣嘉義地方法院八十八年
度訴字第二九三號第一審判決（起訴案號：臺灣嘉義地方法院檢察署八十八年度偵字
第二九五九號），提起上訴，判決後，經最高法院發回更審，本院判決如左：
      主      文
原判決撤銷。
甲○○無罪。
      理      由
一、公訴意旨略以：甲○○於民國（下同）八十七年十一月三日下午四時五分許，駕
    駛ＬＰＱ─七九七號機車，途經嘉義縣中埔鄉和興村六五五巷口轉彎處，與李小
    芬駕駛Ｃ二─四二○二號小客車，發生車禍，肇事後，雙方均離開現場。甲○○
    將機車牽到附近「光陽機車行」修理，並報警處理，在等候警員前來時，與友人
    在該機車店飲酒。嗣於八十七年十一月三日下午五時十五分許，李小芬即與友人
    詹錦雲，先抵達嘉義縣警察局中埔分局頂六派出所，再偕同警員乙○○前往「光
    陽機車行」找甲○○。甲○○告知警員乙○○，其無證件，僅出示其子機車行照
    ，四人乃均返回頂六派出所，進行調查。經頂六派出所主管丙○○，詢問李小芬
    ，得知甲○○於車禍發生時，身上有酒味。乃於八十七年十一月三日日下午六時
    六分許，請警員乙○○，對甲○○做酒精測試，因甲○○超過酒測標準值，警員
    乙○○乃對甲○○「酒後駕車」，據以開立舉發違反道路交通管理事件通知單（
    下稱罰單），並要求甲○○，提出駕駛執照，但甲○○未提出，且稱：「駕照沒
    有」，警員乙○○乃又對甲○○，據以開立「無照駕駛」罰單。甲○○因不甘受
    罰，竟基於意圖使警員乙○○、丙○○受刑事處分，於八十七年十二月四日，向
    台灣嘉義地方法院檢察署檢察官，誣告警員乙○○、丙○○二人，明知甲○○「
    有帶駕照」，竟偽造文書對甲○○開立，與事實不符「無照駕駛」罰單。嗣經台
    灣嘉義地方法院檢察署檢察官偵查終結後，查知上情，而對警員乙○○、丙○○
    二人，被訴偽造文書案件，均為不起訴處分。經甲○○聲請再議，由台灣高等法
    院台南分院檢察署，發回續行偵查。台灣嘉義地方法院檢察署再以八十八年度偵
    續字第卅二號案件偵查終結，仍對警員乙○○、丙○○二人，為不起訴處分，並
    經確定在案。因認被告甲○○涉犯刑法第一百六十九條第一項誣告罪嫌云云。
二、按犯罪事實應依證據認定之，無證據不得推定其犯罪事實；不能證明被告犯罪者
    ，應諭知無罪之判決，刑事訴訟法第一百五十四條、第三百零一條第一項分別定
    有明文。故事實之認定，應憑證據，如未能發現相當證據，或證據不足以證明，
    自不能以推測或擬制方法為裁判基礎（最高法院四十年台上字八六號判例參照）
    。又認定不利於被告事實，須依積極證據，苟積極證據不足為不利於被告事實認
    定時，即應為有利被告認定，更不必有何有利證據（最高法院卅年上字八一六號
    判例意旨參照）。又誣告罪成立，以意圖他人受刑事或懲戒處分，而虛構事實向
    該管公務員申告為其要件，即須有誣告故意，若係出於誤會，或懷疑有此事實而
    為申告，則其所告尚非全然無因，縱被訴人不負刑責，而告訴人本缺乏誣告故意
    ，自難成立誣告罪。
三、訊據上訴人即被告甲○○堅決否認有右揭誣告犯行，辯稱：八十七年十一月三日
    案發當日下午四時五分許，發生車禍，其於同日下午四時廿分，即報警處理，但
    警員乙○○，遲至同日晚上七時許，始到「光陽機車行」處理，肇事後，其在「
    光陽機車行」，等待期間，適值友人鄒賢壽牽車至「光陽機車行」修理。嗣於同
    日下午五時卅分許，鄒賢壽去買二瓶蔘茸酒，伊與機車行老板一同飲酒聊天，警
    員乙○○至「光陽機車行」後，即要伊到派出所，抵達後，警員乙○○二話不說
    ，即要求伊賠償李小芬損失新台幣三千元。嗣派出所主管丙○○，又對被告恐嚇
    稱：「有種到外面彼此拼個死活」云云，且警員乙○○、丙○○二人，明知被告
    確有駕照，竟未要求被告提出駕照，即對被告開立「無照駕駛」罰單等語。
四、查本件公訴人認被告涉犯右揭誣告犯行，無非以證人即警員乙○○、丙○○二人
    ，及肇事當事人李小芬暨其友人廖錦雲等人證言，以及舉發違反道路交通管理事
    件通知單二紙（酒後駕車、無照駕駛各一紙），為其主要憑據。茲就被告涉犯誣
    告二紙違規罰單，即「酒後駕車罰單」與「無照駕駛罰單」二部分，逐一論述被
    告對警員乙○○、丙○○二人，所提起偽造文書罪告訴依據，以判斷被告有無本
    件誣告犯行。
五、【無照駕駛罰單部分】
  (一)查本件被告於八十七年十二月四日，具狀向台灣嘉義地方法院檢察署，對警員乙○○、丙○○二人，提出偽造文書告訴，就「無照駕駛」罰單部分，被告於其告
    訴狀，係記載：警員乙○○、丙○○二人，為達損害告訴人甲○○權益目的，假
    藉職務之便，明知告訴人甲○○「有」駕照，警員乙○○、丙○○二人，竟非法
    對告訴人甲○○開立「無照駕駛」罰單等語，有被告提出告訴狀在卷可憑（詳六
    六三號他字偵查卷一至三頁背面）。由此觀之，可見被告對警員乙○○、丙○○
    提出偽造文書告訴時，係認為警員乙○○、丙○○二人，明知被告甲○○「有」
    駕照，竟非法對被告甲○○開立「無照駕駛」罰單；被告甲○○並非對警員乙○○、丙○○具狀告訴，指渠等二人，明知被告甲○○「有帶」駕照，而故意對被
    告甲○○開立「無照駕駛」罰單，甚為明灼。
  (二)次查被告於六十二年至六十五年間，曾於澎湖縣警察局擔任警員，有被告提出任
    職警員經歷證明乙份在卷可憑（詳八十八年度議字八八號偵查卷八頁）。又被告
    確於五十八年五月十四日，即已考領有重型機車駕照，亦據被告於偵查中提出機
    車駕照影本乙份在卷可憑（詳同上卷九頁、本院更(一)卷四七頁）。被告於此次本
    院更審程序中供稱：警員乙○○、丙○○二人，均知被告甲○○曾任職警察，而
    任職警察須會駕駛公務警車，當然必考有駕照等語（詳本院更(一)卷卅六頁）。是
    以，本件被告於肇事當日，隨同警員乙○○至頂六派出所，接受調查時，顯係自
    認其曾任職警察，警員乙○○、丙○○二人，對其「有駕照」，應無不知之理！
    且被告自忖警員乙○○、丙○○既知被告任過警察，當無可能未有駕照。兼以被
    告肇事後，經酒測結果，吐氣所含酒精成分為○．四四毫克，有頂六派出所測試
    單一份在卷足參（詳六六三號他字偵查卷十八頁）。參酌證人李小芬於偵查中供
    稱：肇事時，有聞到被告身上有酒味，但沒有這麼醉等語（詳六六三號他字偵查
    卷十六頁背面）。依證人李小芬所供，言下之意，被告在警局時，應已酒醉情狀
    ，顯見被告八十七年十一月三日肇事當日，在頂六派出所接受調查時，已在酒醉
    狀態，堪以認定。被告主觀上既自認頂六派出所警員，應知悉其任過警察，應有
    駕照；客觀上被告復在酒醉情狀，當頂六派出所警員，對其詢問「有無駕照」？
    被告答以「駕照沒有」。此一回答，有二種解讀可能，一為被告確實未考領有駕
    駛執照，一為被告有駕照，但未帶在身上。然本件以被告肇事後，當日在警局上
    揭情狀觀之，應以後者為被告主觀上認知，即被告其意為「有駕照但未帶在身上
    」。職是之故，被告始會對警員乙○○對其開立「無照駕駛」罰單，極端不滿，
    甚至不願在罰單上簽名（按卷附二張違規罰單，被告均未簽名，詳本院更(一)卷四
    二頁），可以得知。
  (三)依上所論，本件肇事當日，被告於警局，顯係主觀上認為其有駕照，但承辦警員
    乙○○、丙○○二人，卻對其開立「無照駕車」違規罰單。故被告始於八十七年
    十二月四日具狀，對警員乙○○、丙○○二人，提出偽造文書告訴，認警員乙○○、丙○○二人，明知被告甲○○「有」駕照，卻對被告甲○○開立「無照駕駛
    」罰單。準此以言，被告對警員乙○○、丙○○提出偽造文書告訴，顯非全然無
    因。此觀諸本件被告對警員乙○○、丙○○提出偽造文書告訴，初次偵查終結，
    經檢察官不起訴處分後，被告甲○○聲請再議，即經台灣高等法院台南分院檢察
    署以：被告確有考領機車駕駛，有駕照影本可憑，警員乙○○、丙○○二人，竟
    對被告依違反道路交通管理處罰條例第廿一條第一款規定「未領有駕駛執照駕車
    者」予以處罰，核與實情不符，且未依規定查證被告，有無考領駕照，即認定被
    告係無照駕駛，而在告發單上，填載被告「無照駕駛」違規事實，此與警員乙○○、丙○○二人，有否構成公務上登載不實，至有關係等情，而將原不起訴處分
    撤銷，發回台灣嘉義地方法院檢察署續行偵查（詳八十八年度偵續字第三二號三
    頁及背面），由此更可證明，被告非屬無端虛構事實，誣告警員乙○○、丙○○
    有偽造文書犯行。是本件自難以被告對警員乙○○、丙○○所提偽造文書告訴，
    其後經檢察官續行偵查終結，仍不起訴處分確定，即遽認被告有誣告犯行故意。
六、【酒後駕車罰單部分】
  (一)查本件因係車禍當事人即證人李小芬證稱：肇事時，已覺被告身上有酒味，且警
    員要測試被告酒精濃度時，有向證人李小芬詢問：車禍發生時，被告有無喝酒？
    證人李小芬答稱：有聞到酒味，但沒有這麼醉等語（詳六六三號他字偵查卷十六
    頁背面）。而被告經測試後，吐氣所含酒精成分為○．四四毫克，有頂六派出所
    測試單一份在卷足參（詳六六三號他字偵查卷十八頁），足見警員乙○○、丙○○所稱，因看見被告肇事後在派出所態度及聽證人李小芬所言，主管丙○○乃指
    示警員乙○○，對被告實施酒精濃度測試，而測試結果，被告確實超過酒測標準
    值，故對被告開立「酒醉駕車」告發單一節，應屬實情。
  (二)然就此酒後駕車部分，嗣後被告於八十七年十一月十日向嘉義縣警察局督察室提
    出申訴，經該分局查證後，認被告係於肇事後再喝酒，乃撤銷上揭原舉發單所為
    行政處分，改對被告予以免罰，有嘉義縣警察局中埔分局八十七年十二月九日書
    函在卷可稽（詳八十八年度議字八八號偵查卷七頁）。而一般「酒醉違規駕車」
    標準，吐氣所含酒精成分，為○．二五毫克。本件車禍，發生於八十七年十一月
    三日下午四時五分許，警員乙○○，遲至同日下午六時六分許，始對被告為酒精
    濃度測試，已如前述。故嘉義縣警察局中埔分局，嗣後撤銷該酒後駕車罰單，警
    局著眼，應係認被告肇事後，確有與友人喝酒，致無法証明，被告在車禍時，有
    否喝酒，或喝酒超過規定，乃撤銷上揭告發單之行政處分，應可確認。
  (三)徵諸上情，警員乙○○因聽證人李小芬供稱，被告肇事時有酒意，且回頂六派出
    所，對被告酒精測試結果，被告酒測值又確超過標準值，故警員乙○○，乃對被
    告開立「酒醉駕車」告發單，固無違誤。至被告肇事後酒測結果，吐氣所含酒精
    成分，雖為○．四四毫克，超過法定○．二五毫克標準。然肇事後，被告在肇事
    地點附近機車行，等待警員前往處理時，確有與友人共同飲酒，為當時前往處理
    警員乙○○於本院更審程序供承（詳本院更(一)卷卅七頁），顯見被告酒測超出法
    定標準值，此乃係被告肇事後，酒測前，再飲酒所致，極有可能。被告因認警員
    乙○○、丙○○二人，虛構事實，非法開立「酒後駕車」罰單，尚非無因。且衡
    諸公訴人起訴書即已認：被告若係車禍發生後始喝酒，則被告認警員乙○○、丙○○開立罰單不實，尚難認其明知所告事實為虛偽等語（詳本院更(一)卷六頁背面
    起訴書十一至十二行）。況本件在被告對「酒後駕車」罰單，提出申訴後，原舉
    發單位頂六派出所，所開立「酒後駕車」違規罰單，即遭其所屬嘉義縣警察局中
    埔分局撤銷。此一事實，更增加被告對警員乙○○、丙○○二人，確認渠等二人
    ，於肇事當日對其開立「酒後駕車」罰單，係警員乙○○、丙○○二人，故意偽
    造文書所致。由此可見，被告係因認警員乙○○、丙○○二人，未經查證其酒測
    超出標準值，係肇事後飲酒所致，乃對渠等二人提出開立不實罰單之偽造文書告
    訴，被告顯非明知虛構而蓄意為告訴。揆諸上開說明，被告就「酒後駕車」罰單
    部分，被訴誣告罪嫌，亦屬不能證明。
七、原審以被告罪證明確，因予論罪科刑，固非無見；惟查本件被告對警員乙○○、
    丙○○二人所為偽造文書告訴，關於被告「無照駕駛」、「酒後駕車」二部分，
    依上所述，顯均係出於被告主觀上認為其並無該項違規，且認為警員應知悉被告
    曾任過警察，不可能無駕照。另被告係肇事後，在等待警員，前往處理，始在肇
    事現場附近機車行，與友人飲酒，致酒測值超出法定標準，而警員乙○○、丙○○二人，就此未予查明，竟即逕行對被告開立「無照駕駛」、「酒後駕車」罰單
    ，由此觀之，被告主觀上認頂六派出所二位處理警員，有偽造文書嫌疑，尚非全
    然無因。原判決就此未予詳細調查，並勾稽種種有利被告事證，即遽認被告誣告
    罪證明確，予以論罪科刑，顯有未當。被告上訴意旨，執此指摘原判決不當，為
    有理由。自應由本院將原判決撤銷改判，諭知被告無罪，以期公允。
據上論斷，應依刑事訴訟法第三百六十九條第一項前段、第三百六十四條、第三百零
一條第一項，判決如主文。
本案經檢察官李傳來到庭執行職務。
中    華    民    國      九十一      年      五      月      十六      日
                                  臺灣高等法院臺南分院刑事第一庭
                                      審判長法官  茆    臺    雲
                                            法官  蔡    長    林
                                            法官  董    武    全
右正本證明與原本無異。
檢察官如不服本判決，應於判決送達後十日內向本院提出上訴書。
                                      法院書記官  黃    全    忠
中    華    民    國      九十一      年      五      月      十七      日
